【裁判字號】    99,消債更,266
【裁判日期】    990721
【裁判案由】    聲請更生程序
【裁判全文】
臺灣高雄地方法院民事裁定           99年度消債更字第266號
聲  請  人  乙○○
代  理  人  甲○○
上列當事人聲請消費者債務清理事件，本院裁定如下：
    主  文
聲請駁回。
聲請費用由聲請人負擔。
    理  由
一、本件聲請意旨略以：聲請人曾依「中華民國銀行公會會員辦
    理消費金融案件無擔保債務協商機制」（下稱債務協商機制
    ）請求共同協商債務清償方案並經協商成立，約定聲請人每
    月應繳金額為新臺幣（下同）6,315,416 元，惟因債權人不
    斷催討債務致無法維持生活，此在客觀上自有不可歸責於己
    之事由致履行顯有重大困難之情事，而聲請人且無擔保或無
    優先權之債務總額未逾1,200 萬元，復未經法院裁定開始清
    算程序或宣告破產，爰依法聲請更生等語。
二、按「債務人與金融機構協商成立者，不得聲請更生或清算，
    但因不可歸責於己之事由，致履行顯有重大困難者，不在此
    限；本條例施行前，債務人依金融主管機關協調成立之中華
    民國銀行公會會員辦理消費金融案件無擔保債務協商機制與
    金融機構成立之協商，準用前項之規定」，消費者債務清理
    條例第151 條第5 項、第6 項分別定有明文，而消費者債務
    清理條例之立法目的，依其立法理由乃認陷於經濟上困境之
    消費者若任其於惡性循環之債務窘境中自生自滅，其將衍生
    嚴重之社會問題，致難以維持安定之社會經濟秩序，故有予
    之分別情形依更生或清算之程序清理其債務之必要，藉以妥
    適調整其與各相關債權人等間之權利義務關係，以謀求消費
    者經濟生活之更生機會，從而健全社會經濟發展，惟私法上
    之債之關係，係以當事人間之信賴關係為基礎，為社會經濟
    組織之重要支柱，故當事人於以法律行為追求自己之利益之
    際，亦應顧及對方之利益，並考量債權債務在社會上之作用
    ，本於誠實及信用之原則，行使其債權及履行其債務，故消
    費者如已與金融機構協商成立，或於本條例施行前已依金融
    主管機關協調成立之中華民國銀行公會會員辦理消費金融案
    件無擔保債務協商機制與金融機構成立協商，因此係經當事
    人行使程序選擇權所為之債務清理契約，債務人理應受該成
    立之協議所拘束，如無特殊情事，其原即應依此協商結果而
    為誠信履行，惟因慮及有些協商於成立之時，或僅考量債權
    數額之清償而未慮及債務人之經濟能力，或債務人於嗣後因
    經濟情況變更（如清償期間收入或收益不如預期）而致依約
    履行將使其陷於經濟上之困境甚或履行不能，故上開條例於
    此即另開「因不可歸責於己之事由，致履行顯有重大困難者
    」之履行例外以助債務人之更生，則已成立協商者不能或不
    願依約履行而依例外條款復聲請更生或清算者，自應就其例
    外情形嚴予審核，於該當後復核其不能清償債務或有不能清
    償之虞而使其陷於經濟上之困境時始准之為其所負義務關係
    之調整，以避免其任意毀諾、濫用債務清理程序而藉此善意
    之立法惡意圖謀減免債務，致使該程序陷於道德之危險，並
    因此使社會之信用緊縮而造成經濟之動盪。
三、經查，本件聲請人於債清條例施行前之95年8 月24日業依「
    中華民國銀行公會會員辦理消費金融案件無擔保債務協商機
    制」而與最大債權金融機構即台新銀行達成債務清償方案之
    協商，約定聲請人應自95年8 月起分120 期，且每月以4,48
    4 元依各債權銀行債權金額比例清償各項債務至全部清償為
    止，並於98年5 月18日另簽訂95銀行公會債務協商機制變更
    還款條件增補約據，約定自98年6 月起分140 期，利率0%，
    且每月10日以2,737 元依各債權銀行債權金額比例清償各項
    債務至全部清償為止，此有財團法人金融聯合徵信中心當事
    人查詢個人資料回覆書、95年銀行公會債務協商機制變更還
    款條件增補約據及協議書等件在卷可稽（本院卷第18頁、第
    89 至90 頁），是聲請人於前既已依債務協商機制與金融機
    構成立協商，依上開說明，其原即應依此協商結果而為誠信
    履行，故其欲援引上開條例條項之例外規定而再聲請更生或
    清算時，自應就其不依約履行是否具不可歸責於己之事由而
    致履行顯有重大困難之情形嚴為審查以避免道德上之危險。
四、聲請人固以其對金融機構所負之債務計達6,315,416 元，而
    其因遭債權銀行對之強制執行扣薪1/3 ，並遭債權人不斷催
    討債務，所餘即已不足生活所需，故認有已有不可歸責於己
    之事由而致履行顯有重大困難之情形等語而為本件更生之聲
    請，惟查：
  (一)聲請人主張現積欠之債務總額為8,210,000 元，其中包括無
    擔保債務380,000 元、有擔保債務4,160,000 元、本票債權
    3,600,000 元及勞工紓困貸款70,000元，惟據聲請人所提之
    債權人清冊、財團法人聯合徵信中心債權人專用清冊、本票
    裁定及台灣土地銀行通知書等件證明（本院卷第1 至7 頁、
    第18至19頁、第66至67頁、第124 頁），其所主張之擔保債
    務4,160,000 元部份，其債權銀行即第一銀行之擔保債務總
    額僅為2,345,000 元，且聲請人亦未提出抵押債權實際剩餘
    金額之證明文件，自應以金融聯合中心之債權人清冊所列之
    金額為可信，故計算聲請人之債務總額，即應以聯徵中心之
    債權清冊金額2,638,121 元、勞工紓困貸款77,295元及本票
    債權3,600,000 元計算，其債務總額應為6,315,416 元，合
    先敘明。
  (二)聲請人自協商時起迄今均任職於元大證券股份有限公司，其
    於95、96年度平均每月薪資分別為48,744元、52,417元，而
    97、98年度之平均每月薪資則分別為31,777元、37,680元，
    其99年1 至5 月之平均月收入則為33,840元（其雖遭執行扣
    薪1 /3，惟此諸扣款部分已用於清償各相關債務而同時減低
    其負債金額，在計算其清償能力時，自仍應予計入而還原其
    收入），自陳每月平均收入約為44,000元，名下無任何財產
    等情，此有綜合所得稅各類所得資料清單、有勞工保險被保
    險人投保資料表、薪資單、財產歸屬資料清單、證明書等件
    在卷足憑（本院卷第10至14頁、第20至25頁、第131 至139
    頁、第186 頁），是依上開資料併聲請人所自陳，其每月收
    入為44,000元應屬可採，而依其住居之台灣省高雄縣為內政
    部社會司所公佈之97年度至99年度最低生活費9,829 元為標
    準（聲請人業已負債三百餘萬元而謂不能清償，其自須以較
    低之標準生活而節忖開銷用以償債始符誠信，債務人自不得
    以無負債人員之一般生活標準以上而同為要求，而上開最低
    生活費標準係由中央、直轄市主管機關參照中央主計機關所
    公布當地區最近1 年平均每人消費支出60% 定之，依其基準
    之家庭收支調查報告調查表格式所示有關經常性支出之調查
    項目，其原即包括利息支出、稅捐、社會保險、食品、衣著
    、房租及水費、電費、醫療保健、交通、娛樂、教育等而已
    涵蓋以戶為單位之家庭生活的所有需求，本院以此為標準時
    ，除特殊情形外，自得不再考量其聲請列舉之項目支出），
    縱再加計其主張每月應支出扶養2 名未成年子女費用6,500
    元及配偶4,500 元之金額，其每月平均收入在扣除個人生活
    必要費用9,829 元及扶養數額11,000元後，應尚餘有23,717
    元，此數顯足以履行上開每月應償還之協商金額2,737 元，
    且尚有餘額20,434元足供其他債務之加速清償，聲請人所陳
    因有不可歸責之事由而致償還其他債務有重大困難云云顯非
    無疑，且聲請人於為本件聲請時尚在履約中而未毀諾，此有
    財團法人聯合徵信中心當事人查詢個人資料信用報告回覆書
    在卷可稽（本院卷第19頁），而其並未證明尚有其他債務須
    為清償以致無法履行之情，且縱有其他債權人加入執行其薪
    資，以執行金額亦在其扣薪之1/3 內而未增加，其所餘即無
    減少而亦應得為債務之清償甚明，故聲請人之個人情況尚不
    得認其已有不能償債務或有不能清償之虞之情事，且其聲請
    亦與法定要件不符，所為之主張自不足採。
五、綜上，本件聲請人尚無不可歸責於己之事由而致履行協議有
    重大困難之例外情形，且其有固定收入而具履行能力，而其
    個人收入亦應足供無擔保債務之履行清償，其現之情況尚非
    有不能償債務或有不能清償之虞，依上開說明及規定，其聲
    請之更生應未具足必要要件，自應駁回其更生之聲請，爰裁
    定如主文。
六、依消費者債務清理條例第8 條、第15條，民事訴訟法第78條
    ，裁定如主文。
中    華    民    國    99    年    7     月    21    日
              民事第四庭    法      官  黃宏欽
以上正本係照原本作成。
如對本裁定抗告須於裁定送達後10日內向本院提出抗告狀，並繳
納裁判費新台幣1,000元。
中    華    民    國    99    年    7     月    21    日
                            書  記  官  張家瑜

司法院資訊處製作；財團法人民間司法改革基金會備份。
